【裁判字號】    95,上訴,854
【裁判日期】    950606
【裁判案由】    常業重利
【裁判全文】
臺灣高等法院臺中分院刑事判決         95年度上訴字第854號
上  訴  人
即  被  告  甲○○
選任辯護人  郭隆偉律師
上列上訴人因重利案件，不服臺灣臺中地方法院95年度訴字第76
號，中華民國95年2月27日第一審判決（起訴案號：臺灣臺中地
方法院檢察署94年度偵字第18516、18684號），提起上訴，本院
判決如下：
    主  文
原判決撤銷。
甲○○連續乘他人急迫貸以金錢，而取得與原本顯不相當之重利
，處拘役肆拾日，如易科罰金，以佰元折算壹日。
    事  實
一、甲○○係位於臺中縣清水鎮○○路六五三之四號「元大當舖
    」之負責人，竟基於乘他人急迫貸以金錢，而取得與原本顯
      不相當重利之概括犯意，在上址元大當舖內，為下列行為
    ：(一)於民國九十四年八月二十九日及同年九月六日，趁丙○○生意週轉不靈，急需用之際，陸續借款新臺幣（下同）十
    萬元及五萬元予丙○○，並由丙○○之妻吳麗娜提供其所有
    車牌號碼八○○一─ＨＮ號之自小客車質當予甲○○，惟因
      丙○○尚需用車，雙方乃約定上開車輛由丙○○及吳麗娜
    繼續使用該車，僅由吳麗娜交付該車行車執照及開立本票為
    擔保，該車實際上並未交付予甲○○，甲○○明知此情不符
    合質當行為，並不適用當舖業法之規定，竟仍以每借款一萬
    元每月收取利息四百元及倉棧費五百元（合計為每借款一萬
    元每月收取九百元，相當於週年利率１０８％）之方式，變
    相向丙○○收取與原本顯不相當之重利；(二)於九十四年十月
    十二日及同年月十七日，趁丁○○因合會會款及生活費週轉
    不靈，急需用錢之際，陸續借款五萬元及六萬元予丁○○，
    並由丁○○提供其所有車牌號碼二Ｖ─六九二二號自小客車
    質當予甲○○，惟因丁○○尚需用車，雙方乃約定由丁○○
    繼續使用該車，僅由丁○○交付該車行車執照及開立本票為
    擔保，實際上該車並未交付予甲○○，甲○○明亦知此情不
    符合質當行為，並不適用當舖業法之規定，仍以每借款一萬
    元每月收取利息四百元及倉棧費五百元（合計於每借款一萬
    元每月收取九百元，相當於週年利率１０８％之利息）之方
    式，變相向丁○○收取與原本顯不相當之重利。甲○○即以
    上開利用借款人亟需款項周轉而陷於急迫之際，從事地下錢
    莊放款之業務，恃此取得與原本顯不相當之重利，嗣為警循
    線查獲。
二、案經臺中縣警察局清水分局報告臺灣臺中地方法院檢察署檢
    察官偵查起訴。
    理  由
一、訊據上訴人即被告甲○○固不否認有借款予被害人丙○○、
    丁○○，並收取上揭利息及倉棧費用情事，惟矢口否認有何
    重利之犯行，辯稱：伊覺得無辜，伊是依照當舖的利率收取
    利息。依照當舖業法規定利息不能超過百分之五是以收當金
    額計算。典當留下車輛對當舖業者是保障，但是客人如果要
    求還要使用車輛，並願意繳納倉棧費，業者也能接受。又當
    舖業者收當物品，如超過三個月就無法再計息，所以利息部
    分最多只能收取三個月，超過以後就是流當品。被告不是藉
    此機會收取高額的利息。目前合法的利息是百分之五加四乘
    以十二，即百分之一百零八，已經超過三十六，但只能收取
    三個月，當票上面都有寫利息、倉棧費用，是依據當舖法規
    定，伊也有告知借款人。年息最高是百分之四十八，如果業
    者留車，可以收取月息百分之九，不留車反而只能收百分之
    四，對業者沒有保障，一定是應客戶的要求，業者才會這樣
    做。丙○○在五、六年前就向伊借過錢，借錢模式都一樣，
    伊的方式與一般當舖業者相同云云。惟按當舖或其他以受質
    為營業者之質權即營業質權，依民法物權編施行法第十四條
    規定，無民法質權規定之適用。關於此等營業之質權，有當
    舖業管理規則（當舖業法業於九十年六月六日制定公布，當
    舖業管理規則於同年八月二十七日廢止）可資適用。依其規
    範，一方面無禁止流質契約之規定，一方面純採物之責任。
    前者乃當期屆滿後，當戶不取贖者，質物所有權即歸屬於當
    舖；後者為質物價值超過受當債權額，當舖不負返還餘額之
    義務，若質物價值不足受當債權額，當舖亦不得請求當戶補
    足，此為營業質權與民法上動產質權之最大差異。營業質權
    固非民法上動產質權，惟當舖既占有當戶為擔保債務之履行
    而移交之物品，於債務未受清償前得留置該物品，屆期當戶
    不取贖，當舖即取得該物品之所有權資以抵償，是營業質權
    自屬具擔保物權性質之特殊質權，以質物之占有為其權利存
    在之要件（參考最高法院八十六年度臺上字第一五二七號判
    決意旨）。是當舖業雖屬營業質權，仍以占有質物為其權利
    存在要件，苟非占有質物即無從成立營業質權，亦非屬當舖
    業之營業範疇，自無從主張係依當鋪業法第十一條第二項標
    準收取利息及依當鋪業法第二十條收取倉棧費，而解免常業
    重利罪之刑責，且當舖業係專以經營質當為業之公司或商號
    ，而質當則係指持當人以動產為擔保，並交付於當舖，向當
    舖借款、支付利息之行為。若持當人未將動產交付於當舖業
    ，即非質當行為，自無當舖業法之適用，更無倉棧費可言。
    此亦有內政部九十二年一月十五日內授警字第○九二○○七
    八○七三號函在卷可查，被告如保管質押之車輛，因須提供
    場地保管車輛，亦須負擔汽車遭竊之風險，則收取倉棧費或
    屬合理，然既未收質保管車輛，即無須支出相關費用及花費
    心神，當不得巧立名目再收取之，又被害人丙○○因經營生
    意，急需金錢周轉，第一次於九十四年八月二十九日，簽發
    金額為十萬元之本票一紙，向被告經營之「元大當舖」借款
    十萬元，並提供其妻吳麗娜所有之車號八○○一─ＨＮ號自
    用小客車供作擔保品，但僅留存行車執照正本，實則車輛仍
    係丙○○在使用，利息以每一萬元，每個月九百元計算，並
    預扣第一個月利息九百元；復於九十四年九月六日，簽發金
    額五萬元的本票各一張，向「元大當舖」借款五萬元，並沒
    有提供任何擔保品，而係沿用第一次借款時所留存之車籍資
    料，利息以每一萬元，每個月九百元計算，預扣第一個月利
    息，共計借款十五萬元，實際拿取十三萬六千五百元等情，
    業據證人丙○○於偵查中及原審法院審理時證述明確（詳原
    審法院九十五年二月十六日審判筆錄及臺灣臺中地方法院檢
    察署九十四年度偵字第一八五一六號卷第十六頁、第十七頁
    ），並有吳麗娜簽具之當票影本、付利息明細影本各一張在
    卷足憑，堪認丙○○所言為真實。又被害人丁○○亦因急需
    金錢周轉，第一次於九十四年十月十二日，簽發金額為五萬
    元之本票一紙，向被告經營之「元大當舖」借款五萬元，並
    提供其所有之車號二Ｖ─六九二二號自用小客車供作擔保品
    ，但僅留存行車執照正本，實則車輛仍係丁○○在使用，利
    息以每一萬元，每個月九百元計算，並預扣第一個月利息九
    百元，然因行照過期遭扣款，僅實拿四萬三千七百元；復於
    同年月十七日，簽發金額五萬元的本票各一張，再向「元大
    當舖」借款六萬元，並沒有提供任何擔保品，而係沿用第一
    次借款時所留存之車籍資料，利息以每一萬元，每個月九百
    元計算，預扣第一個月利息，共計借款十一萬元等情，業據
    證人丁○○於偵查中及原審法院審理時證述明確（詳原審法
    院九十五年二月十六日審判筆錄及臺灣臺中地方法院檢察署
    九十四年度偵字第一八五一六號卷第十五頁、第十六頁），
    並有丁○○簽具之當票影本、付利息明細影本各一張在卷足
    憑，堪認丁○○上開所言為真實。本案丁○○及丙○○固分
    別提供車號二Ｖ─六九二二號、車號八○○一─ＨＮ號自用
    小客車供作擔保品，但均僅留存行車執照正本，前開自用小
    客車均不在被告經營之「元大當舖」占有中，有當票二紙在
    卷足憑。足見前開自用小客車並非實際典當於「元大當舖」
    ，而被告以丁○○、丙○○等人留存之行車執照正本等車籍
    資料於「元大當舖」，以上開車輛之行車執照充為質押物，
    圖以經營當舖業以掩飾其重利犯行。觀諸前開借款人均係因
    須現金周轉等情況，急需金錢，而向被告經營之「元大當舖
    」借款，以現今一般借貸市場行情（如存款利息僅有年息百
    分之一左右，貸款部分即以現金卡為例，利息亦不得超過百
    分之二十）觀之，苟非證人丙○○、丁○○確有急迫情形，
    焉會以年息百分之一百零八之高利率借貸；且丙○○、丁○○雖有提供自用小客車車籍資料供「元大當舖」製作「當票
    」，實則該自用小客車自始均為丁○○、丙○○所占有使用
    ，並未由「元大當舖」實際占有該質物，無從成立營業質權
    ，應屬一般借貸性質，非屬當舖業之營業範疇，被告自無從
    主張依當鋪業法之標準收取利息；又被告貸款方式為借款人
    每借款萬元，以每個月為一期，每期利息為九百元，換算週
    年利率高達百分之一百零八，並於放款時先預扣第一個月利
    息，顯見被告係利用經營「元大當舖」為掩護，從事地下錢
    莊放款業務，並利用借款人經濟陷於急迫之窘境，貸以金錢
    ，而取得與原本顯不相當之重利無訛。綜上，足證本件被告
    借錢予丙○○、丁○○之情形，並不符合質當行為，無當舖
    業法之適用，被告自不得收取倉棧費，竟仍加以收取，顯係
    變相收取重利，其所辯顯不足採。因而本案事證明確，被告
    犯行至堪認定。
二、核被告甲○○所為，係犯刑法第三百四十四條之乘他人急迫
    貸以金錢，而取得與原本顯不相當之重利業罪，公訴意旨認
    被告係犯同法第三百四十五條之常業重利罪，然刑法上所謂
    常業犯，指反覆以同種類行為為目的之社會活動之職業性
    犯罪而言（參考最高法院八十五年度臺上字第五一Ｏ號判例
    意旨），被告固經營「元大當舖」，然尚不得推認係以收取
    重利為業，本案僅查得被告向被害人丙○○、丁○○二人收
    取重利，並未查得其餘事證，縱被告曾於原審自承「（你除
    了貸款給兩位證人外，有無與本件同樣情形沒有留車而收取
    5％倉棧費？）以前有，本案發生後，就沒有這樣做」，然
    就被告並有向他人以如上方式收取重利部分，除被告自白外
    ，別無其餘事證以憑，被告固有重利犯行，但尚未可遽認為
    常業犯，是起訴法條尚有未洽，應予變更，被告連續二次犯
    行，時間緊接，犯罪構成要件相同，顯係基於概括犯意反覆
    為之，是為連續犯，應以一罪論。原審以被告犯罪事證明確
    ，予以論罪科刑，固非無見，然原審法院認被告係犯常業重
    利罪，則有未洽，被告上訴意旨否認犯罪雖無可採，但原審
    判決既有如上瑕疵，即屬無可維持，應由本院予以撤銷改判
    ，爰審酌被告犯罪之動機、手段、所致損害等一切情狀，量
    處如主文第二項所示之刑，並諭知易科罰金之折算標準。
據上論結，應依刑事訴訟法第三百六十九條第一項前段、第三百
六十四條、第二百九十九條第一項前段、第三百條，刑法第五十
六條、第三百四十四條、第四十一條第一項前段，罰金罰鍰提高
標準條例第一條前段、第二條，判決如主文。
本案經檢察官乙○○到庭執行職務。
中    華    民    國    95    年    6     月    6     日
               刑事第五庭  審判長法  官  袁  從  楨
                                 法  官  郭  同  奇
                                 法  官  姚  勳  昌
上列正本證明與原本無異。
檢察官得上訴。
被告不得上訴。
如不服本判決應於收受送達後十日內向本院提出上訴書狀，其未
敘述上訴之理由者並得於提起上訴後十日內向本院補提理由書（
均須按他造當事人之人數附繕本）。
                                 書記官  洪  麗  華
中    華    民    國    95    年    6     月    7     日
中華民國刑法第344條
(重利罪)
乘他人急迫、輕率或無經驗貸以金錢或其他物品，而取得與原本
顯不相當之重利者，處一年以下有期徒刑、拘役或科或併科一千
元以下罰金。
                                                      Ｆ


司法院資訊處製作；財團法人民間司法改革基金會備份。
